【裁判字號】    98,訴,1478
【裁判日期】    990519
【裁判案由】    撤銷贈與等
【裁判全文】
臺灣士林地方法院民事判決              98年度訴字第1478號
原      告  中國信託商業銀行股份有限公司
法定代理人  麥可迪諾馬
訴訟代理人  丁○○
            丙○○
被      告  甲○○
            乙○○
上列當事人間撤銷贈與等事件，本院於民國99年4 月29日言詞辯
論終結，判決如下：
    主  文
原告之訴均駁回。
訴訟費用由原告負擔。
    事實及理由
壹、程序部分：
一、本件被告甲○○未於言詞辯論期日到場，核無民事訴訟法第
    386 條各款所列情形，爰依原告之聲請，由其一造辯論而為
    判決。
二、按訴狀送達後，原告不得將原訴變更或追加他訴，但被告同
    意者，不在此限；又被告於訴之變更或追加無異議，而為本
    案之言詞辯論者，視為同意變更或追加，民事訴訟法第255
    條第1 項第1 款、第2 項定有明文。本件原告於起訴時，僅
    主張以民法第244 條第1 項規定：「債務人所為之無償行為
    ，有害及債權者，債權人得聲請法院撤銷之」，為訴訟標的
    法律關係，惟原告於起訴狀業經送達被告，並經四次期日之
    言詞辯論。惟原告於第五次辯論期日又主張追加同條第2 項
    規定：「債務人所為之有償行為，於行為時明知有損害於債
    權人之權利者，以受益人於受益時亦知其情事者為限，債權
    人得聲請法院撤銷之」為訴訟標的法律關係，被告對於原告
    之追加並未表示同意，但仍對該追加部分之事實未待原告聲
    明為追加前，即已對於其是否知情為言詞辯論，並於原告聲
    明追加後，未為反對之表示，參照前揭規定意旨，原告之追
    加請求業經被告為本案言詞辯論而視為同意，其事實的追加
    尚與法相合，應予准許，先此敘明。
貳、實體部分：
  一、原告起訴主張：被告甲○○前持原告核發之信用卡消費，
      自民國97年5 月起即未依約繳納最低應繳款項，至今尚積
      欠新臺幣（下同）567,262 元未清償；且於96年11月2 日
      向原告借貸800,000 元，尚餘30,464元之到期債務暨違約
      金未償還；詎被告甲○○竟將其所有坐落臺北縣淡水鎮○
      ○段253 、254 地號，應有部分均為167/10000 之土地，
      及其上建號1290號、門牌號碼臺北縣淡水鎮○○路116 之
      5 號6 樓之3 房屋（以下簡稱系爭房地），於97年5 月27
      日以無償贈與移轉所有權登記予被告乙○○；被告甲○○
      所為財產處分行為，使其積極財產顯形減少，將損害原告
      之債權。縱被告乙○○係有償取得系爭房地，惟被告為兄
      弟，被告乙○○於受益時亦應明知被告甲○○之移轉將損
      害原告的權利。為此，依民法第244 條第1 項、第2 項之
      規定提起本訴，並聲明：(一)被告甲○○、乙○○間就系爭
      房地之贈與債權行為及移轉登記物權行為均應予撤銷；(二)
      被告乙○○就系爭房地之所有權登記，應予塗銷，並回復
      登記為被告甲○○名義。
二、被告甲○○則未於言詞辯論期日到場，亦未提出書狀作何聲
    明或陳述。
三、被告乙○○則以：系爭房地係於96年間以7,250,000 元購入
    ，並由被告之父母代為支付頭期款300,000 元後，為求公平
    ，被告均各獲登記應有部分為1/2 ，並由被告約定應共同負
    擔向聯邦商業銀行（以下簡稱聯邦銀行）所貸系爭房地之剩
    餘貸款6,950,000 元。惟被告甲○○嗣均未曾給付貸款，均
    由伊獨自負擔，因負擔過重，經父母同意後，於97年間由被
    告甲○○將系爭房地之應有部分登記與伊，並由伊另尋條件
    較為優惠之永豐銀行轉貸7,000,000 元，以先行償還向聯邦
    銀行之房屋貸款，並獨力負擔轉貸後的房貸負擔，是伊為被
    告甲○○償還貸款債務而取得系爭房地之所有權，應屬有償
    行為，被告甲○○固減少其積極財產，但債務亦減少，難認
    有何詐害債權行為，且因對於被告甲○○在外積欠債務情形
    不瞭解，對於原告之債權是否將受有侵害，並不知情等語資
    為抗辯。並聲明：駁回原告之訴。
四、本院得心證之理由：原告主張被告甲○○積欠其信用卡消費
    債務，嗣以「贈與」為登記原因，將在系爭房地之原應有部
    分移轉登記予被告乙○○等情，經原告提出異動索引（本院
    卷第8~9 頁）、建物、土地登記謄本（本院卷第10~14 頁）
    、信用卡申請書（本院卷第16~18 頁）、帳務明細（本院卷
    第19~31 頁）；再被告甲○○於移轉系爭房地的應有部分予
    被告乙○○後，積極財產所剩不多，顯難以清償對原告之債
    務，亦有本院依職權調閱被告甲○○稅務電子閘門財產所得
    調件明細表可參（本院卷第119 頁）。被告乙○○對此均不
    予爭執，堪認為實在。惟被告乙○○仍以其受讓該系爭房地
    應有部分的所有權，係有償取得，並不知其等之移轉行為將
    害及原告之債權等語為辯。是本件之爭點在於：(一)被告乙○
    ○受讓該系爭房地應有部分的所有權，是否係有償取得？(二)
    被告乙○○如為有償取得，被告乙○○於受益時是否知悉將
    損害於原告之權利？茲分述如下：
（一）被告乙○○的有償行為
      被告乙○○辯稱其以向永豐銀行貸款返還被告原先向訴外
      人即前手鄭世賢購買系爭房地而向聯邦銀行借貸之原貸款
      ，並獨力負擔轉貸後的房貸負擔方式，有償取得被告甲○
      ○於系爭房地之應有部分，故為有償取得乙節，並提出聯
      邦銀行存摺明細（本院卷第108~112 、159~160 頁）、永
      豐銀行存摺明細（本院卷第113~116 頁）、匯款委託書（
      本院卷第127 頁）、聯邦銀行出具之抵押權塗銷同意書（
      本院卷第128 頁）、不動產買賣契約書（本院卷第161~16
      4 頁）為證，原告對於上揭文書之真正均不爭執，惟對於
      該答辯仍陳稱：系爭房地應有部分移轉登記原因為贈與，
      且被告乙○○縱有付款，也僅付40多萬元，與市場行情顯
      不相當，應非屬有償行為等語。經查：被告乙○○曾委託
      永豐銀行將款項匯予聯邦銀行，此為被告所提出匯款委託
      書內匯款人為「永豐銀行南門分行」、解款行為「聯邦銀
      行營業部」、收款人為「乙○○」，金額則為7,000,000
      元，並於備註欄內載明：「清償乙○○之房屋貸款，若無
      法取得清償證明請退匯」等語（本院卷第127 頁），足認
      被告乙○○確透過永豐銀行匯至聯邦銀行高達7,000,000
      元的大額匯款。又參以被告乙○○所提出之聯邦銀行存摺
      存簿，其中明載「960330放款撥貸」，在存入欄中共兩筆
      金額，分別為6,000,000 及1,300,000 元，共計7,300,00
      0 元；且於上開匯款後，聯邦銀行復出具抵押權塗銷同意
      書，同意塗銷原於系爭房地所設定權利價值最高限額8,76
      0,000 元之抵押權，現則為永豐銀行設定最額限額為8,87
      0,000 元的抵押權，此有上揭存摺（本院卷第109 頁）、
      匯款委託書（本院卷第127 頁）、聯邦銀行出具之抵押權
      塗銷同意書（本院卷第128 頁）、系爭房地登記謄本（本
      院卷第10~14 頁），臺北縣淡水地政事務所99年3 月26日
      淡地登字第0990003772號函（本院卷第152 頁）在卷足參
      ，堪認被告乙○○將向永豐銀行所取得之款項直接匯至聯
      邦銀行以清償其原有債務，並塗銷原設定之抵押權，又因
      係向永豐銀行轉貸，而將系爭房地設定抵押予永豐銀行。
      且上揭聯邦銀行抵押權設定日期與被告取得系爭房地所有
      權之日期相同為96年3 月29日，嗣被告乙○○於97年5 月
      27日取得被告甲○○之應有部分後，抵押權人於97年8 月
      13日則改為永豐銀行，有原告所提出上揭異動索引（本院
      卷第9 頁）附卷足稽，亦堪認係由被告乙○○於轉貸後，
      獨力清償系爭房地之房貸，因此係以清償被告甲○○之債
      務方式，取得被告甲○○之系爭房地應有部分，故應為有
      償取得被告甲○○之應有部分，且金額相當於轉貸款項之
      半數即3,500,000 元（0000000 ÷2=0000000 ）。復與被
      告購買系爭房地時的價格比較，被告共同購買系爭房地的
      價額為簽約時的款項300,000 元，尾款6,950,000 元，共
      計為7,250,000 元（300000＋0000000=0000000 ），有被
      告乙○○所提出不動產買賣契約書（本院卷第164 頁）在
      卷可參，因此被告每人平均應負擔3,625,000 元（000000
      0 ÷2=0000000 ），這與上揭被告乙○○取得被告甲○○
      應有部分之代價3,500,000 元相比，亦並無特別存有不相
      當之情事。是被告乙○○所辯其非無償取得，均核尚與事
      實相符，應足採信。原告主張被告乙○○無償取得被告甲
      ○○關於系爭房地之應有部分，自不足採。
（二）被告間為移轉時的主觀意思
      按債務人所為之有償行為，於行為時明知有損害於債權人
      之權利者，以受益人於受益時亦知其情事者為限，債權人
      始得聲請法院撤銷之，民法第244 條第2 項定有明文，是
      債權人自應就債務人所有之有償行為，於行為時明知有損
      害於債權人之權利者，及受益人於受益時亦知其情事，負
      證明之責。本件原告主張被告乙○○縱為有償取得被告甲
      ○○之應有部分，亦因被告均居住於同住所，故被告乙○
      ○於受益時，亦應對被告甲○○因該移轉行為而將無法清
      償對原告的債務知情。被告乙○○以其係因與被告甲○○
      共同購買系爭房地，故與被告甲○○設籍於同一處，後來
      因與被告甲○○起爭執，被告甲○○就搬出去。原告的請
      求已是在移轉系爭房屋應有部分之後的事等語。而衡情我
      國一般人民的住所地與戶籍地未必設定於同一處，是原告
      以被告均設於同一戶籍，即推知被告乙○○亦知悉被告甲
      ○○的負債情況，尚與事理未合，且原告對於被告乙○○
      於上述移轉行為時即知悉將害及原告的債權乙節，並未能
      舉證以實其說，該部分的主張尚屬無據，亦不足採。
五、綜上，被告乙○○係有償取得被告甲○○之系爭房地應有部
    分，且係基於負擔房貸之原因，尚與故意損害原告的債權無
    涉。是原告依民法第244 條第1 項、第2 項規定，請求撤銷
    被告間之有償移轉登記行為，暨訴請塗銷系爭房地所有權移
    轉登記，並回復登記為被告甲○○名義，均無理由，應予駁
    回。
六、本案事證已臻明確，兩造其餘主張陳述及所提之證據，經審
    酌後認於判決結果無影響，無庸一一詳予論述，附此敘明。
七、據上論結，依民事訴訟法第78條、第385 條第1 項前段，判
    決如主文。
中    華    民    國    99    年    5     月    19    日
                  民事第一庭  法  官  古振暉
以上正本證明與原本無異。
如對本判決上訴，應於判決送達後20日內向本院提出上訴狀。
中    華    民    國    99    年    2     月    24    日
                              書記官  姜貴泰

司法院資訊處製作；財團法人民間司法改革基金會備份。
